臺灣高等法院民事判決　　　　　　　　 99年度上易字第534號
上　訴　人　周若筠
訴訟代理人　黃心賢律師
複 代理 人　楊宗展律師
被 上訴 人　吳映雪
訴訟代理人　薛進坤律師
複 代理 人　王悅蓉律師
上列當事人間請求返還借款事件，上訴人對於中華民國98年 7月
28日臺灣板橋地方法院98年度訴字第1056號第一審判決提起上訴
，經本院於100年1月18日言詞辯論終結，判決如下：
    主      文
原判決廢棄。
被上訴人在第一審之訴及假執行之聲請均駁回。
第一、二審訴訟費用由被上訴人負擔。
    事實及理由
一、本件上訴人聲明求為判決：(一)原判決關於不利上訴人部分廢
    棄。(二)上開廢棄部分，被上訴人在第一審之訴及假執行之聲
    請均駁回。
    被上訴人聲明求為判決：上訴駁回。惟原判決主文第一項之
    利息，減縮自民國（下同）100年1月18日起算（見本院卷96
    頁背面）。
二、按民法第138條所規定之寄存送達，限於不能依同法第136條
    及第 137條規定行送達者，始得為之，設其送達之處所，雖
    原為應受送達人之住居所、事務所或營業所而實際上已變更
    者，該原住居所、事務所或營業所，即非應為送達之處所，
    自不得於該原處所為寄存送達（最高法院64年台抗字第 481
    號判例參照）。又我國民法關於住所之設定，兼採主觀主義
    及客觀主義之精神，必須主觀上有久住一定區域之意思，客
    觀上有住於一定區域之事實，該一定之區域始為住所（民法
    第20條規定參照），故住所並不以登記為要件。又戶籍法為
    戶籍登記之行政管理規定，戶籍地址乃係依戶籍法所為登記
    之事項，戶籍地址並非為認定住所之唯一標準（最高法院93
    年度台抗字第 393號裁定參照）。經查，上訴人之住所原係
    設在台北縣中和市（現為新北市中和區○○○路178巷8弄15
    號4樓，嗣已於98年3月間遷離上址，居住於台北縣中和市○
    ○路51巷6號3樓，有台北縣政府警察局中和第二分局99年 7
    月27日北縣警中二刑字第0990024607號復函可稽（見本院卷
    46頁）。是上訴人之住所應已於98年 3月間變更為「台北縣
    中和市○○路51巷6號3樓」，雖其並未辦理戶籍地址遷移登
    記（見原審卷28頁），惟究不得因此遽認上訴人之住所仍設
    於戶籍地。茲原審指定98年 7月14日言詞辯論期日之通知書
    及原審判決正本，雖均同時寄送「台北縣中和市○○路 178
    巷8弄15號4樓」及「台北縣中和市○○路6號3樓」二處地址
    ，並於98年 6月23日、同年8月5日分別寄存於台北縣政府警
    察局中和第二分局錦和派出所、中和第一分局安平派出所（
    見原審卷41、42、51、52頁）。惟依上述，前址已非上訴人
    之住所地；後址（按：該門牌號實際上並不存在─見本院卷
    41頁）則與上訴人住所地址「台北縣中和市○○路『51巷』
    6號3樓」不符，且該寄存之送達文書未經上訴人領取，有台
    北縣政府警察局中和第一分局99年 7月20日北縣警中一刑字
    第0990027040號復函足按（見本院卷41頁），是上開寄存送
    達均不合法。原審迄未將原判決正本送達上訴人，則上訴人
    於99年3月22日具狀聲明上訴（見本院卷第4頁），自未逾20
    日之上訴不變期間，其上訴應屬合法（最高法院29年抗字第
    53 4號及19年上字第1279號判例參照）。又原審未經合法通
    知上訴人，即於98年 7月14日依被上訴人之聲請由其一造辯
    論而為判決（見原審卷46頁），其訴訟程序自有重大瑕疵，
    惟兩造同意由本院就本事件為裁判（見本院卷59頁），依民
    事訴訟法第451條第2項之規定，本院應自為判決，合先敘明
    。
三、被上訴人起訴主張：上訴人係伊子即訴外人蔡旭藝之前妻，
    與蔡旭藝二人於婚姻關係存續中之97年 4月間，為向訴外人
    連碩宜購買坐落台北縣中和市○○段 978地號土地所有權應
    有部分10,000分之70及其地上同段4774建號建物所有權全部
    （下稱系爭房地），而向伊借款，伊依上訴人之指示，分別
    於97年4月24日、同年5月9日，逕將新台幣（下同）52萬4,0
    00元、 169萬元匯入訴外人連碩宜之帳戶內，上訴人因而以
    買賣為原因，於97年8月7日登記取得系爭房地所有權應有部
    分2分之1。嗣上訴人於98年 1月22日與蔡旭藝離婚後，拒不
    向伊清償上開借款之半數即110萬7,000元（其計算式為：52
    4,000元+1,690,000元)×1/2= 1,107,000元。下稱系爭款項
    ），因兩造間未就上開借款約定返還期限，茲以起訴狀繕本
    之送達，催告上訴人於 1個月內如數返還等情，爰依民法第
    478條之規定，求為命上訴人給付 110萬7,000元及自100年1
    月18日起加付法定遲延利息之判決（其餘超過上開範圍之利
    息請求，業經原審判決駁回及被上訴人減縮聲明而告確定）
    。
    上訴人則以：被上訴人為促成其子即訴外人蔡旭藝與伊訂立
    婚約，前於95年間向伊父母提親之際，允諾贈與新人結婚購
    屋之頭期款，伊父母因而未依傳統習俗向被上訴人收取聘金
    。嗣伊與蔡旭藝於95年6月8日結婚，被上訴人為履行其與伊
    父母間之上開約定，乃於97年4、5月間，逕將系爭款項匯交
    予訴外人連碩宜，用以支付系爭房地之部分買賣價金，是兩
    造間就系爭款項並無借貸關係存在。雖伊與蔡旭藝嗣於98年
    1月22日經雙方協議辦畢離婚登記，惟被上訴人不得以此為
    由，請求返還贈與物之系爭款項等語，資為抗辯。
四、經查被上訴人主張上訴人為伊子即訴外人蔡旭藝之前妻，與
    蔡旭藝於95年6月8日結婚，嗣於98年 1月22日離婚並辦畢離
    婚登記；又上訴人與訴外人連碩宜於97年4月18日簽訂不動
    產預定買賣權利讓渡契約書（下稱系爭買賣契約書），約定
    由上訴人以總價金525萬元向連碩宜購買系爭房地，伊於97
    年4月24日、同年5月9日將52萬4,000元、169萬元匯入連碩
    宜之帳戶內，用以支付系爭房地買賣價金之第1、2期款，上
    訴人因而以買賣為原因，於97年8月7日登記取得系爭房地所
    有權應有部分2分之1之事實，業據其提出戶籍謄本、系爭買
    賣契約書、存摺、取款憑條、匯款申請書及建物登記謄本為
    證（見原審卷6至14、17至20、36頁），且為上訴人所不爭
    執，固堪信為真實。
五、惟按稱消費借貸者，於當事人間必本於借貸之意思合致，而
    有移轉金錢或其他代替物之所有權於他方之行為，始得當之
    。是以消費借貸，因交付金錢之原因多端，除有金錢之交付
    外，尚須本於借貸之意思而為交付，方克成立。倘當事人主
    張與他方有消費借貸關係存在者，自應就該借貸意思互相表
    示合致及借款業已交付之事實，均負舉證之責任，其僅證明
    有金錢之交付，未能證明借貸意思表示合致者，仍不能認為
    有該借貸關係存在（最高法院98年度台上字第1045號判決參
    照）。又民事訴訟如係由原告主張權利者，應先由原告負舉
    證之責，若原告先不能舉證，以證實自己主張之事實為真實
    ，則被告就其抗辯事實即令不能舉證，或其所舉證據尚有疵
    累，亦應駁回原告之請求（最高法院17年上字第 917號判例
    參照）。本件被上訴人雖另主張兩造間就系爭款項即上開匯
    款之半數110萬7,000元有成立金錢消費借貸契約云云。惟為
    上訴人所否認；復查：
    (一)被上訴人為促成其子蔡旭藝與上訴人間之婚事，於95年間
      前往上訴人之父母家提親時，對上訴人之父母表示若能同
      意上訴人與蔡旭藝結婚，將在台北購屋供蔡旭藝與上訴人
      婚後居住，上訴人之父母因而同意不收取聘金等情，業據
      證人即上訴人之父周志輝及上訴人之母范禾珊在本院一致
      證述明確（見本院卷83頁背面、84頁背面）。又上訴人與
      蔡旭藝結婚後，被上訴人曾在台北市○○○路購屋（下稱
      林森北路房地）並欲登記為上訴人所有，惟上訴人之父母
      認為該地段為風化區予以反對，被上訴人因而將該林森北
      路房地登記為自己所有，嗣經徵得上訴人之父母同意後，
      始另購買系爭房地並登記為上訴人與蔡旭藝共有等情，亦
      據證人周志輝、范禾珊、蔡旭藝在本院一致證述屬實（見
      本院卷84至85頁、59頁背面）。足見被上訴人係為履行先
      前提親時之承諾，基於資助其子蔡旭藝與上訴人購買房地
      之目的，而提供系爭款項，用以支付系爭房地之買賣價金
      ，既經上訴人同意收受，自係與上訴人就系爭款項成立贈
      與契約。
    (二)雖被上訴人主張伊係貸與上訴人系爭款項云云。惟查，苟
      被上訴人之意思為貸與金錢，而非贈與資助上訴人及蔡旭
      藝購屋，應無於向上訴人之父母提親時，提及將購屋供上
      訴人及蔡旭藝居住乙事之必要，尤無可能於上訴人甫與蔡
      旭藝結婚後，即主動購買林森北路房地並表示欲登記為上
      訴人所有，足見被上訴人係為資助上訴人購屋而贈與系爭
      款項。復經徵諸兩造間就借貸乙事並未立有任何字據為憑
      。此外，被上訴人復不能證明其係基於借貸之合意而交付
      上訴人系爭款項。是被上訴人主張兩造間就系爭款項係成
      立金錢消費借貸契約云云，殊難憑取。
    (三)雖被上訴人主張上訴人與蔡旭藝為攤還借款，已自97年10
      月份起至同年12月份止，按月還款1萬2,300元，並依伊之
      指示，逕將款項轉入伊之女婿許昔謙之帳戶云云，並提出
      存摺為證（見本院卷90、93、94頁）；而證人蔡旭藝亦證
      述：「…（我與上訴人）於97年 4月間，向被上訴人借了
      52萬餘元支付頭期款，原本要再向銀行借 100多萬元支付
      第 2期款，但因我們信用不良，銀行不願借，所以再向我
      的姐姐及被上訴人借170萬元支付第2期款…」、「為了要
      清償向被上訴人所借的上開款項，我和上訴人從97年 9月
      搬入系爭房屋開始到同年11月離婚為止，我們每個月都有
      還被上訴人1萬2,300元，離婚之後就沒有再還了…」云云
      （見本院卷59頁背面）。惟查，上訴人否認伊曾按月攤還
      系爭款項，並抗辯：伊與蔡旭藝結婚後，為盡為人子媳之
      孝道，乃按月匯款1萬6,200元或1萬4,900元予被上訴人，
      嗣依被上訴人之指示，自97年10月份起，按月匯款1萬2,3
      00元予訴外人許昔謙，均非為攤還系爭款項而匯款等情，
      業據其提出台北富邦銀行歷史對帳單為證（見本院 106至
      113 頁），足見上訴人及蔡旭藝在購買系爭房地之前，即
      已按月交付一定金額之款項予被上訴人，是該款項之交付
      應與系爭款項之返還無涉。復經徵諸被上訴人在起訴之初
      ，從未提及上訴人曾按月攤還借款之事，亦未主張將該金
      額自其請求返還之金額內扣除，直至證人蔡旭藝在本院證
      述上情後，始為附和之主張，益見上開匯款非為攤還系爭
      款項，自難依憑上開證據，遽為不利於上訴人之認定。
    (四)雖被上訴人主張伊夫蔡俊杰於96年10月10日發生職業災害
      等情（見本院卷17至23頁），惟該事實與系爭款項究屬贈
      與抑或借貸之認定，並無必然關係。是被上訴人執此主張
      伊應不可能贈與上訴人系爭款項云云，殊不足取。
    (五)依上所述，被上訴人既不能證明其係本於兩造間借貸之合
      意而交付系爭款項予上訴人，則被上訴人主張上訴人應就
      系爭款項負返還借款之義務云云，自不足取。
六、綜上所述，被上訴人本於民法第 478條之規定，在本院減縮
    請求上訴人給付110萬7,000元及自100年1月18日起，至清償
    日止，按年息5%計算之利息，自屬不應准許。從而原審所為
    上訴人敗訴之判決，自有未洽。上訴論旨指摘原判決不當，
    求予廢棄改判，為有理由。
七、至兩造其餘之攻擊或防禦方法及未經援用之證據，經斟酌後
    ，認為均不足以影響本判決之結果，自無逐一詳予論駁之必
    要，併此敘明。
八、據上論結，本件上訴為有理由，依民事訴訟法第 450條、第
    78條，判決如主文。
中    華    民    國   100    年    2     月    15    日
                   民事第六庭
                       審判長法  官 林鄉誠
                             法  官 曾部倫
                             法  官 梁玉芬
正本係照原本作成。
不得上訴。
中    華    民    國   100    年    2     月    15    日

                             書記官 常淑慧